【裁判字號】    91,簡上,821
【裁判日期】    920506
【裁判案由】    給付票款
【裁判全文】
臺灣臺北地方法院民事判決  九十一年度簡上字第八二一號
    上  訴  人  甲○○
    訴訟代理人  劉敏卿  律師
    被  上訴人  乙○○
    訴訟代理人  張雙華  律師
右當事人間請求給付票款事件，上訴人對於中華民國九十一年十月三十一日本院台北
簡易庭九十年度北簡字第五七號第一審判決提起上訴，本院判決如左：
    主  文
上訴駁回。
第二審訴訟費用由上訴人負擔。
    事  實
甲、上訴人方面：
  壹、聲明：如主文所示。
  貳、陳述：除與原審判決書所載者相同茲予引用外，補稱：
    一、上訴人取得附表一之二十紙支票並無惡意或詐欺
      (一)、被上訴人告訴黃基祥詐欺原將上訴人列為共同被告，嗣將上訴人部分撤回
          ，上訴人取得支票不可能有惡意或詐欺情事，被上訴人應舉證上訴人有詐
          欺之情事。
      (二)、上訴人為配合黃基祥借款之需求，會事先提款在家中，且上訴人與黃基祥
          以票換現金之次數甚多，金額亦不特定，上訴人無法詳細記憶借款之正確
          時間，此為人之常情。上訴人借款予黃基祥之金錢來源，並非僅自一個帳
          戶提領，上訴人在不同之訴訟中，基於簡化事實，僅是針對個案之票款提
          出足夠之資金來源證明，以致為被上訴人斷章取義。
    二、對上訴人主張之陳述：
      (一)、上訴人對於黃基祥取得支票是否有詐欺或不相當對價並未提出證據。
      (二)、上訴人八十八年六月二十一日自臺灣中小企業銀行建國分行吳秀全帳戶提
          領一百零一萬係出借予黃基祥，僅是實際支借日期無法確定。
      (三)、被上訴主張人切結書係為黃基祥脫免詐欺罪責，卻又主張切結書可證明黃
          基祥以惡意取得支票，前後矛盾。
  、證據：援用原審之立證方法，並補提請求訊問證人黃基祥。
乙、被上訴人方面：
  壹、聲明：駁回上訴。
  貳、陳述：除與原審判決書所載者相同茲予引用外，補稱：
    一、證人黃基祥於八十八年六月至九月間陸續持訴外人鄭嘯冬、侯明輝與林誌文
        等人之支票向上訴人調借款項，於三、四個月間，上訴人及其家人即持有上
        開人所簽發面額之二千一百二十五萬元之支票，而上訴人其夫月入僅二十餘
        萬元，在未有未何擔保下，不可能借款予黃基祥二千餘萬，是被上訴人指陳
        上訴人與黃基祥共謀詐欺係合理之推論。且證人黃基祥於本院之證詞謂利息
        為年息百分之五至六，與上訴人於另案所陳「小額的我就未計息，大額的如
        二、三十萬元我會扣百分之六法定利息」互相矛盾，且百分之六利息遠比銀
        行借貸利率為低，可見證詞顯屬虛偽。
    二、否認吳秀全所有，在臺灣中小企業銀行建國分行帳號000000000號
        、000000000000號、世華聯合商業銀行營業部第000000
        00000號帳款之資金為給付之支票之資金。兩造從八十八年十一月十六
        日涉訟以來，上訴人從未主張其借款予黃基祥之資金有來向吳秀全，上訴人
        歷次陳述如附表二所載，是上訴人於本票之主張顯為拼湊與黃基祥借款之假
        象。
    三、上訴人在臺灣中小企業銀行建國分行帳號00000000000號帳戶資
        金之支出為票面金額百分之五十七，況同時期黃基祥亦曾持鄭嘯冬、林誌文
        、侯明輝等牙醫支票向上訴人調現，總金額高達二千一百二十五萬元，是上
        訴人應就前開帳戶專用以支付被上訴人支票負舉證之責。
  、證據：援用原審之立證方法。
    理  由
一、上訴人於原審起訴主張：上訴人依票據關係請求被上訴人給付如附表一所示之支
    票二十紙，票額共四百五十一萬九千三百，惟屆期不獲兌現。被上訴人不得以黃
    基祥惡意取得票據之理由對抗上訴人，黃基祥之債權人名冊之姓名多以「某醫師
    」「某先生」「某小姐」之方式記載，亦難據此認定上訴人並非黃基祥之債權人
    等語，復於本院補陳：被上訴人應舉證證明上訴人取得系爭支票具惡意或詐欺，
    且上訴人借款予黃基祥之金錢來源，並非僅自一個帳戶提領，上訴人在不同之訴
    訟中，基於簡化事實，僅是針對個案之票款提出足夠之資金來源證明，以致為被
    上訴人斷章取義等語。
二、被上訴人於原審則抗辯：黃基祥先以小額借款取信被上訴人，嗣黃基祥向被上訴
    人謊稱為擴大營業購買牙醫材料，而以牙醫師之支票出示廠商始能獲得較優惠之
    付款期限而向被上訴人借票時，被上訴人並不知黃基祥已負有鉅額債務，始自八
    十八年七月間起至八十八年八月底止陸續借予黃基祥票面額約一千六百餘萬元之
    支票（含附表一之二十紙支票），嗣黃基祥持前開支票借款，即屬詐欺行為。而
    上訴人與其夫吳秀全八十七、八十八年間之報稅資料，根本無能力借鉅款予黃基
    祥，即足以使人懷疑上訴人與黃基祥有犯意聯絡。再觀諸上訴人台灣中小企業銀
    行帳戶，提領用以貸與黃基祥款項之前幾日均有一至數筆與提領金額相當之支票
    存入，於他案中，上訴人自陳該支票均是支票之發票人為鄭嘯冬等人。而鄭嘯冬
    等人亦為借票予黃基祥使用，則上訴人中小企銀建國分行該帳戶此段期間之金錢
    來源均源自黃基祥，其之領款紀錄不過係用以製造支付金錢予黃基祥始取得被上
    訴人簽發支票之假象，足徵被上訴人主張黃基祥與上訴人間係共謀詐欺，由黃基
    祥出面詐借支票，由上訴人以其帳戶曾有資金之出、入資料依法律途徑行使票面
    權利，彼此坐享經此法律程序「漂白」之鉅額金額。又黃基祥所列聲明書未將上
    訴人與萬通銀行般同列金額，足見該聲明書有問題。而上訴人中小企銀建國分行
    帳戶在八十八年七月八月間所提領金額要為二百三十一萬八千五百元，查此金額
    除與本件票款金額四百五十一萬九千三百元不相當，可知上訴人係以不相當之對
    價取得支票，不得享有優於黃基祥之權利。上訴人於各個案件中，對於利息、資
    金來源均有不同之陳述，可證上訴人主張以票面金額取得支票不可採。復於本院
    補陳：黃基祥之證詞不可採，上訴人所有帳戶提領資金不足支付票據，應由上訴
    人證明票面金額資金來源等語。
三、上訴人主張其執有被上訴人所簽發如附表一所示支票二十紙，且均由黃基祥背書
    ，詎分別於如附表一所示提示日為付款之提示，均以存款不足、拒絕往來戶為由
    遭退票，追索無效之事實，已據其提出支票及退票理由單為證，並為被上訴人所
    不爭執，自堪信為真實。被上訴人既辯稱上訴人取得系爭支票係出於惡意故不得
    享有票據權利，且其係以無對價、不相當對價取得系爭支票故不得享有優於其前
    手（即黃基祥）之權利，然為上訴人否認其係以惡意或無對價、不相當對價取得
    系爭票據，並以前揭情詞置辯，則本件之主要爭點即在上訴人是否以惡意、無對
    價或不相當對價取得系爭支票。
四、按票據債務人不得以自己與發票人或執票人之前手間所存抗辯之事由對抗執票人
    。但執票人取得票據出於惡意者，不在此限。以惡意或有重大過失取得票據者，
    不得享有票據上之權利。無對價或以不相當之對價取得票據者，不得享有優於其
    前手之權利。票據法第十三條、第十四條分別定有明文。復按票據行為為不要因
    行為，即不以給付之原因為要素而得成立之行為，凡簽名於票據之人，不問原因
    如何，均須依票上所載文義負責，除執票人取得票據係出於惡意成詐欺者外，發
    票人不得以自己與執票人前手所存抗辯之意由，對抗執票人。又票據行為，為不
    要因行為，執票人不負證明關於給付原因之責任，如票據債務人主張執票人取得
    票據出於惡意或詐欺時，則應由該債務人負舉證之責。最高法院四十九年台上字
    第六七八號、六十四年台上字第一五四０號判例分別著有明文可參。本件被上訴
    人否認其係以惡意或無對價、不相當對價取得系爭票據，均應由被上訴人就此部
    分舉證證明之。惟證明應證事實之證據資料，並不以可直接單獨證明之直接證據
    為限。凡先綜合其他情狀，證明某事實，再由某事實為推理的證明應證事實，該
    證明某事實之間接證據，亦包括在內（最高法院八十六年度台上字第六一一號判
    決參照）。經查：
  (一)、上訴人是否為惡意取得系爭票據部分：被上訴人主張主張上訴人與黃基祥間共
      謀詐欺，由黃基祥出面施用詐術向被上訴人借票，由上訴人持以行使是否足採
      部份，惟按民事法上所謂詐欺云者，係謂欲相對人陷於錯誤，故意示以不實之
      事，令其因錯誤而為意思之表示（最高法院十八年上字第三七一號判例意旨可
      資參照）。次依票據法第十四條第一項規定，善意取得票據之要件為１、須由
      無處分權人取得票據，所謂無處分權人，以票據受讓人之直接前手為限，其間
      接前手有無處分權，在所不論。至於受讓人雖係從正當處分權人之手中受讓票
      據，惟其受讓係出於惡意或詐欺者，亦僅票據債務人得以之與發票人或執票人
      之前手間所存抗辯事由，對抗執票人而已（見票據法第十三條規定），並不生
      不得享有票據上之權利。２、須依票據法上之轉讓方法取得票據，即依背書轉
      讓或交付而言。３、須係無惡意或重大過失取得票據。又按執票人之取得票據
      苟非出於惡意或詐欺，縱使該執票人之前手對於發票人，係因侵權行為而取得
      票據，發票人亦不得以此對抗執票人；又票據行為，為不要因行為，執票人不
      負證明關於給付原因之責任，如票據債務人主張執票人取得票據出於惡意或詐
      欺時，則應由該債務人負舉證責任（最高法院二十一年上字第七三九號、六十
      四年度台上字第一五四○號判例意旨可資參照）。被上訴人抗辯其係受黃基祥
      詐欺而簽發票據乙節，經檢視黃基祥於本院他案審理中所出具呈報狀及提出之
      被上訴人不否認之聲明書（原審卷第六六頁），可知黃基祥否認被上訴人之主
      張。又依被上訴人於八十八年七月十五日所簽立之切結書（原審卷第一○五頁
      ）內載「本人乙○○茲同意所開立台北國際商業銀行汐止樟樹分行及萬通銀行
      古亭分行乙○○甲存帳戶之所有支票，無條件幫忙黃基祥交換支票供其用途，
      幫黃基祥忙。及向黃基祥購買牙科材料之用途，併已向黃基祥調部分現金週轉
      。空口無憑，特立此據。」，足見被上訴人係主動要幫忙黃基祥而借予票據，
      非受黃基祥詐欺而簽發票據，此外被上訴人未證明黃基祥有如被上訴人所稱曾
      在八十八年七月間向被上訴人誇耀其營業所得每月近一千萬元，致被上訴人陷
      於錯誤認黃基祥資力雄厚而簽發支票之事實；縱如被上訴人之抗辯，其係受訴
      外人黃基祥之詐欺，而非上訴人之詐欺簽發票據，是其所指有惡意或有重大過
      失之人為黃基祥，蓋本件被上訴人應證明之事實，係上訴人從黃基祥處惡意取
      得票據，而非證明黃基祥係惡意取得票據，是被上訴人之主張與善意取得要件
      相左。雖被上訴人復抗辯上訴人與黃基祥有共謀詐欺之犯意聯絡云云，然就此
      部分事實未見被上訴人舉證以供認定，自無足取。則依上開說明，即令被上訴
      人抗辯其係遭黃基祥詐欺而簽發屬實，亦係其與上訴人之前手即黃基祥間所存
      之抗辯事由，被上訴人不得執此抗辯事由對抗上訴人。準此，被上訴人依上開
      票據法第十四條第一項所為之抗辯，即非可採。
  (二)、被上訴人是否以無對價或以不相當對價取得系爭票據：
    １、上訴人主張上訴人並未名列黃基祥之債權人名冊為依據，並提出黃基祥於債
        權人會議上所提出之聲明書（原審卷第六七頁）、債權人名冊（原審卷第六
        八頁至第七二頁）等為證。然以黃基祥於債權人會議上所提出之聲明書既係
        概略陳述其負債之經過，並未否認上訴人之票款債權；而該債權人名冊雖無
        上訴人之姓名，惟因該名冊之債權人多以「某醫師」，「某先生」、「某小
        姐」、「某公司」之方式記載，是其記載方式既非有固定格式，亦非遵循完
        整姓名記載，是於文義之認定上，即非可遽此認定上訴人並非黃基祥之債權
        人。
    ２、黃基祥雖涉有詐欺罪嫌由台灣台北地方法院檢察署偵查以九十一年度偵續字
        第九○號提起公訴，惟依刑事訴訟法第二百五十一條所定起訴法則，僅可認
        黃基祥有詐欺罪嫌，並非判決確定黃基祥有詐欺行為，是無由以此推定上訴
        人係以無對價取得如附表一所示支票。
    ３、上訴人自陳「本件票款都是原告（指上訴人）提出，跟吳秀全沒有關係」（
        原審卷第一○八頁）。又依兩造不爭執本件黃基祥向上訴人借款時間八十八
        年七、八月間，上訴人之臺灣中小企業銀行建國分行帳號00000000
        000號帳戶，自八十八年七月起迄同年九月止，共現金提領多次，總額計
        三百八十九萬四千一百元，有前開帳戶交易明細表可證（原審卷第一七六頁
        ）。而本件如附表一所示二十紙支票，共計四百五十一萬九千三百元，是以
        依上訴人所自認借款金額來源之帳戶資金顯有不足。再者，上訴人亦不否認
        同時期借票予黃某使用，經黃某持以向上訴人調現者，尚有鄭嘯冬、林誌文
        、侯明輝等牙醫師簽發之支票，單以被上訴人所簽發之支票，除本案二十紙
        支票外，另尚有十二紙支票（共計三十二紙），總金額為六百七十三萬六千
        四百六十元。是以上訴人雖係分以不同之案件起訴，然被上訴人交付黃基祥
        ，黃基祥再向上訴人調現之支票既均係相同之原因事實，對於票款之總額即
        須合併計算始可睽得全貌。則以上訴人所提領之金額僅占被上訴人所簽發支
        票金額之百分之五十七，即難認被上訴人主張上訴人未以相當對價取得票據
        為無所據。雖上訴人於本院補陳；「為配合黃基祥借款之需求，會事先提款
        在家中，且上訴人與黃基祥以票換現金之次數甚多，金額亦不特定，上訴人
        無法詳細記憶借款之正確時間，．．上訴人借款予黃基祥之金錢來源，並非
        僅自一個帳戶提領，上訴人在不同之訴訟中，基於簡化事實，僅是針對個案
        之票款提出足夠之資金來源證明，以致為被上訴人斷章取義」云云，惟如前
        述，上訴人於原審已自認陳「本件票款都是原告（即上訴人）提出，跟吳秀
        全沒有關係」（原審卷第一○八頁），再以上訴人於本院對被上訴人所提起
        三件請求票款之訴訟中，其陳述如附表二所示。足見上訴人一貫之主張即係
        借款予黃基祥之金額，係提領自臺灣中小企業銀行建國分行帳號00000
        000000號帳戶，是上訴人於本院調查證據時，另提出吳秀全所有，在
        臺灣中小企業銀行建國分行帳號000000000號、00000000
        0000號、世華聯合商業銀行營業部第00000000000號帳款之
        資金為給付之證明，即有違反其以往之主張，此即所謂違反禁反言之法理。
        按所謂「衡平禁反言原則」（equitable estoppel）係當事人一方將事實為
        虛偽意思表示，致他方信其意思表示為真實，而為一定之作為或不作為致受
        損害，法院即禁止為虛偽意思表示之當事人，再為任何與先前虛偽表示相左
        之陳述或主張。查本件上訴人既於相關案件及本案中，為票據金額均是上訴
        人所提出之主張，亦使被上訴人信其意思表示為真實，而為一定之作為，即
        被上訴人據此為答辯並與上訴人展開攻防，待上訴人於原審敗訴後，始於本
        院主張不同之事實，自有禁反言原則之適用，則上訴人此部分之主張即非可
        採。況縱上訴人主張自不同帳戶提領之主張可進入本件辯論之事實，然此主
        張事實為被上訴人所否認，上訴人純以不定時提領現金在家中存放為說明，
        然並未盡舉證責任，蓋上訴人自認其取得被上訴人支票之時間為八十八年七
        月、八月份，短短的一個半月餘，上訴人竟有四百四十二萬餘元收入，且該
        筆鉅額金竟係置放於家中，而未存入銀行帳戶，顯與常理有違？且經原審函
        查上訴人及其夫吳秀全八十七、八十八年度綜合所得稅申報資料（原審卷第
        一一二頁至第一一六頁），經查悉，上訴人有台灣銀行民權分行、世華聯合
        商業銀行、台北市第五信用合作社、中小企銀建國分行等帳戶，足以推知上
        訴人知曉利用銀行作為存放金錢以避風險途徑，若有鉅額現金，豈可能將之
        置放家中？再由該申報資料查知，上訴人並無薪資或執業所得，其與夫吳秀
        全之年度申報總額八十七年度、八十八年度分別僅為一百七十萬九千六百二
        十八元、二百零四萬一千一百八十七元，應無資力貸與黃基祥六百七十三萬
        六千四百六十元，以取得被上訴人簽發之支票，是由上訴人之報稅資料更足
        彰顯上訴人係以不相當對價自黃基祥處取得被上訴人所簽發之系爭支票。又
        證人黃基祥雖於本院證述：拿支票向上訴人借款是上訴人之先生接洽，拿票
        時就直接扣掉利息，以票款扣掉利息後就是拿到之金額等語。惟以黃基祥借
        款金額於八十八年七、八月間之短短二個月間，單一被上訴人所簽發之支票
        金額即高達六百七十三萬六千四百六十元，就拿取金錢部分與上訴人所提資
        金來源有顯然不相當之處，況以上訴人主張均是其提出，與其配偶（吳秀全
        ）無關之事實，亦與證人黃基祥所陳「向甲○○先生接拾」之事實有矛盾之
        處，顯見黃基祥之證詞並不實在而無可採信。
  (三)、按「原審既認定被上訴人以不相當之對價十七萬零九百元，取得系爭面額三十
      萬元之支票，則依票據法第十四條第二項之規定，被上訴人自不得享有優於前
      手之權利」，最高法院六十八年台上字第三四二七號判例已明揭其意。而所謂
      不得享有優於其前手之權利，係指前手之權利如有瑕疵（附有人的抗辯），則
      取得人即應繼受其瑕疵（附有人的抗辯），人的抗辯並不中斷，如前手無權利
      時，則取得人並不能取得權利而言。」，是本件上訴人所證明給付票款之金額
      既僅有票面金額之百分之五十七，自應認上訴人係以「不相當對價」取得附表
      一所示支票，被上訴人自得以其對抗黃基祥之事由對抗上訴人。
  (四)、關於黃基祥得否就系爭支票對被上訴人主張權利部份，就黃基祥到場做證時，
      被上訴人並未就此事實詰問證人，然以黃基祥於原審曾以陳報狀（原審卷第一
      ○三頁）主張：乙○○曾書立切結書一紙，足以證明當時是乙○○主動要幫忙
      證人黃基祥經營業務、財務調度而簽發系爭票據的，並檢附切結書到院。經查
      ，該為被上訴人所不否認為其所書立之切結書載明：「本人乙○○茲同意所開
      立國際商業銀行汐止樟樹分行及萬通銀行古亭分行甲存帳戶之所有支票，『無
      條件幫忙』黃某交換支票，供其用途，幫黃基祥忙。及向黃基祥購買牙科材料
      之用途，併已向黃基祥調部份現金週轉。空口無憑，特立此據。立據人李岳祥
      八十八年七月十五號」，此有該切結書附卷（原審卷第一○四頁）可稽，是揆
      之該切結書所載無條件幫忙，可知訴外人黃基祥係以「無對價」向被上訴人取
      得系爭支票；縱觀之後段雖載明「及向黃基祥購買牙科材料之用途，併已向黃
      基祥調部份現金週轉。據被上訴人稱迄今仍未向黃基祥購得牙科材料，至調現
      部份，亦僅曾貸與被上訴人二十七萬元，而此二十七萬元亦早已清償，雖被上
      訴人未提出清償二十七萬元之證明，惟由被上訴人與郭貞松、王善宜書立之和
      解書觀之（原審卷第七十三、七十四頁），被上訴人給付該二人之金額計為一
      百十三萬元，及健保局應給付予被上訴人之醫療費用遭法院查封之金額為一百
      二十八萬一千四百一十五元，二者合計總金額高達二百四十一萬一千四百十五
      元，亦足堪作為被上訴人因借票予黃基祥所支付之票款金額業已超過二十七萬
      元之事實。是黃基祥係以不相當對價取得系爭支票堪予認定。而黃基祥既係以
      不相當對價取得系爭支票，黃基祥自不得向被上訴人行使各該支票權利。而依
      票據法第十四條第二項所定，上訴人既係以「不相當對價」取得系爭支票，有
      如前述，即應繼受其前手黃基祥之瑕疵，即被上訴人得以對抗黃基祥之事由對
      抗上訴人，此乃係附有人之抗辯，是黃基祥既不得對被上訴人行使票據上權利
      ，承受其瑕疵之上訴人，自亦不得取系爭支票之票據上權利，而對被上訴人行
      使票據上之權利自明。
五、綜上所述，被上訴人雖無直接證據證明上訴人取得系爭支票係出於惡意，然本院
    依其他情況證據判斷上訴人係以不相當之對價取得系爭支票，依法自不得享有優
    於前手黃基祥之權利，是上訴人不得對被上訴人行使票據上之權利。原審為駁回
    上訴人之請求並無違誤，上訴意旨指摘原判決不當，求予廢棄改判，為無理由，
    應予駁回其上訴。
六、本件事證已臻明確，兩造其餘攻擊防禦方法，核與判決結果不生影響，爰不一一
    論述，併此敘明。
七、據上論結，本件上訴為無理由，依民事訴訟法第四百三十六條之一第三項、第四
    百四十九條第一項、第七十八條，判決如主文。
中      華      民      國    九十二    年      五      月      六      日
                                  民事第四庭審判長法  官  林勤綱
                                                  法  官  劉又菁
                                                  法  官  洪于智
右為正本係照原本作成
如對本判決上訴，須於判決送達後廿日內向本院提出上訴狀
中      華      民      國    九十二    年      五      月      六      日
                                                  書記官  薛德芬
附表一：
編號    發  票  人  發 票 日  票據號碼  票 面 金 額   提 示 日  背書人
                                        （新台幣）
１      乙○○      88.12.00  000000    000,600元     88.12.19  黃基祥
２      同右        88.12.00  000000    000,600元     88.12.29  同右
３      同右        88.12.00  000000     00,000元     88.12.31  同右
４      同右        88.12.00  000000    000,000元     89.01.05  同右
５      同右        89.01.00  000000    000,700元     89.01.08  同右
６      同右        89.01.00  000000    000,600元     89.01.19  同右
７      同右        89.01.00  0000000   000,500元     89.01.29  同右
８      同右        89.01.00  000000    000,000元     89.02.01  同右
９      同右        89.01.00  000000     00,000元     89.02.01  同右
１０    同右        89.02.00  000000    000,700元     89.02.09  同右
１１    同右        89.02.00  0000000   000,500元     89.02.25  同右
１２    同右        89.02.00  000000    000,000元     89.03.01  同右
１３    同右        89.03.00  000000    000,700元     89.03.08  同右
１４    同右        89.03.00  0000000   000,500元     89.03.29  同右
１５    同右        89.03.00  000000    000,000元     89.04.01  同右
１６    同右        89.04.00  000000    000,700元     89.04.10  同右
１７    同右        89.04.00  0000000   000,500元     89.04.25  同右
１８    同右        89.04.00  000000    000,000元     89.05.03  同右
１９    同右        89.05.00  000000    000,700元     89.05.09  同右
２０    同右        89.05.00  000000    000,000元     89.06.01  同右


司法院資訊處製作；財團法人民間司法改革基金會備份。
